【裁判字號】    95,訴,1726
【裁判日期】    971230
【裁判案由】    拆屋還地
【裁判全文】
臺灣桃園地方法院民事判決              95年度訴字第1726號
原      告  乙○○
訴訟代理人  沈朝標律師
被      告  丙○○
被      告  丁○○
被      告  庚○○
上列三人之
共      同
訴訟代理人  鍾明達律師
上列當事人間請求拆屋還地事件，於民國97年12月09日辯論終結
，本院判決如下：
    主  文
被告庚○○應將坐落於桃園縣中壢市○○段第二七八之一地號如
後附中壢地政事務所中地測法字第一一０四００號土地複丈成果
圖所標示之Ｂ部分面積五平方公尺土地及Ｄ部分面積二八點八九
平方公尺土地暨同段第二七六地號如後附圖所標示之Ｂ部分面積
五０點五八平方公尺土地，返還予原告。
被告丁○○應將坐落於桃園縣中壢市○○段第二七六之八地號如
後附中壢地政事務所中地測法字第一一０四００號土地複丈成果
圖所標示之Ａ部分面積六七平方公尺土地及Ｂ部分面積一三平方
公尺土地，返還予原告。
被告丙○○應將坐落於桃園縣中壢市○○段第二七六之九地號如
後附中壢地政事務所中地測法字第一一０四００號土地複丈成果
圖所標示Ｂ部分面積一二平方公尺土地及Ｃ部分面積三八平方公
尺土地，返還予原告。
原告其餘之訴駁回。
訴訟費用由被告庚○○負擔百分之三十九，被告丁○○負擔百分
之三十七，被告丙○○負擔百分之二十四。
本判決第一項於原告以新臺幣參拾玖萬伍仟元為被告庚○○供擔
保後，得假執行；但被告庚○○如以新臺幣壹佰壹拾捌萬貳仟伍
佰捌拾元為原告預供擔保，得免為假執行。
本判決第二項於原告以新臺幣參拾柒萬肆仟元為被告丁○○供擔
保後，得假執行；但被告丁○○如以新臺幣壹佰壹拾貳萬元為原
告預供擔保，得免為假執行。
本判決第三項於原告以新臺幣貳拾參萬肆仟元為被告丙○○供擔
保後，得假執行；但被告丙○○如以新臺幣柒拾萬元為原告預供
擔保，得免為假執行。
原告其餘假執行之聲請駁回。
    事  實
甲、原告方面：
壹、聲明：
一、被告庚○○應將坐落於桃園縣中壢市○○段第278-1 地號土
    地如後附圖所示之B 部分面積5 平方公尺之遮雨棚及D 部分
    面積28.89 之RC建築物及坐落於桃園縣中壢市○○段第276
    地號土地之B 部分面積50.58 平方RC建物拆除，並將土地返
    還予原告。
二、被告丁○○應將坐落桃園縣中壢市○○段小段第276-8 地號
    土地如附圖所示之A 部分面積67平方公尺之RC建物及B 部分
    面積13平方公尺之遮雨棚拆除，並將土地返還予原告。
三、被告丙○○應將坐落桃園縣中壢市○○段第276-9 地號土地
    如附圖所示B 部分面積12平方公尺之遮雨棚及C 部分面積38
    平方公尺之RC建物拆除，並將土地返還予原告。
四、原告願供擔保，請准予宣告假執行。
貳、陳述：
    原告所有坐落於桃園縣中壢市○○段第278-1 、276 、276
    之8 、276 之9 地號土地，遭被告庚○○占用原告所有其中
    之第278-1 地號及第276 地號土地，並於第278-1 地號土地
    搭建如後附圖所示之B 部份面積5 平方公尺之遮雨棚及D 部
    分面積28.89 之RC建築物，及於第276 地號土地搭建B 部分
    面積50.58 平方RC建物。被告丁○○則占用第276-8 地號土
    地，並搭建如附圖所示之A 部分面積67平方公尺之RC建物及
    B 部分面積13平方公尺之遮雨棚。被告丙○○占用第276-9
    地號土地，並搭建如附圖所示B 部分面積12平方公尺之遮雨
    棚及C 部分面積38平方公尺之RC建物。因被告庚○○、丁○○、丙○○等三人係屬無法律上之權源而占用原告所有上述
    土地，為此，原告爰依民法第767 條規定，請求被告庚○○
    、丁○○、丙○○三人拆除其占用部分之地上物，並將土地
    返還原告。
參、證據：提出桃園縣中壢市○○段第278-1 、276 、276 之8
    、276 之9 地號土地登記謄本及現場照片四張等資料。
乙、被告方面：
壹、聲明：
一、請求駁回原告之訴及假執行之聲請。
二、如受不利之判決，被告願供擔保，請准宣告免為假執行。
貳、陳述：
一、被告丁○○部分：
１、被告並非無權占有：
    被告於民國68年07月05日與百寧建設股份有限公司簽訂「委
    託代建百寧別莊第二批房屋合約書」，委託百寧建設股份有
    限公司代建之房屋編號為D 型20棟一、二樓建坪約35坪，位
    於桃園縣中壢市○○段第9-1 及9-2 地號土地上（嗣分割地
    號為本案系爭土地）。當時土地所有權人即同意將系爭土地
    提供百寧建設股份有限公司建屋，否則，房屋不可能順利建
    築完成。被告因有上開契約存在，且早將房屋建築完成交付
    ，更居住已逾24年之久，足以證明被告並非無權占有。
２、按所有權人對於無權占有或侵奪其所有物者，得請求返還之
    。對於妨害其所有權者，得請求除去之，固為民法第767 條
    所明定。惟必須是所有權人對無權占有人請求之，然被告並
    非無權占有，則原告之請求即屬無據。
二、被告丙○○部分：
１、被告並非無權占有：
    被告於68年07月05日與百寧建設股份有限公司簽訂「委託代
    建百寧別莊第二批房屋合約書」，委託百寧建設股份有限公
    司代建之房屋編號為D 型21棟一、二樓建坪約35坪，位於桃
    園縣中壢市○○段第9-1 及9-2 地號土地上（嗣分割地號為
    本案系爭土地）。當時土地所有權人即同意將系爭土地提供
    百寧建設股份有限公司建屋，否則，房屋不可能順利建築完
    成。被告因有上開契約存在，且早將房屋建築完成交付，更
    居住已逾24年之久，足以證明被告並非無權占有。
２、原告乙○○竟以買賣為原因，於95年08月22日將上開地號土
    地辦理所有權移轉登記。衡諸常情，一般人絕不可能買受此
    種有爭議之土地，則渠等間是否確有買賣之事實已顯有可疑
    。按表意人與相對人通謀而為虛偽意思表示者，其意思表示
    無效，民法第87條第1 項定有明文。查原告與被告間並未提
    出任何關於買賣價金往來之證明，是該買賣確係被告間通謀
    而為虛偽意思表示，灼然甚明。
３、綜上，所有權人對於無權占有或侵奪其所有物者，得請求返
    還之。對於妨害其所有權者，得請求除去之，固為民法第76
    7 條所明定。惟必須是所有權人對無權占有人請求之，然被
    告並非無權占有，則原告之請求即屬無據。
三、被告庚○○部分：
１、被告並非無權占有：
    被告之配偶李飛鳳於68年05月25日與百寧建設股份有限公司
    簽訂「委託代建百寧別莊第二批房屋合約書」，委託百寧建
    設股份有限公司代建之房屋編號為X 型17棟一、二樓建坪約
    35坪，位於桃園縣中壢市○○段第9-1 及9-2 地號土地上。
    當時土地所有權人即同意將系爭土地提供百寧建設股份有限
    公司建屋，否則，房屋不可能順利建築完成。被告因有上開
    契約存在，且早將房屋建築完成交付，更居住已逾24年之久
    ，足以證明被告並非無權占有。
２、系爭土地係委由戊○○及代書己○○辦理過戶，且已辦妥所
    有權移轉登記（如被證2 號- 同地段276 之6 地號），並已
    依法繳交房屋及地價稅（如被證3 號）。另由系爭土地之異
    動索引檔（被證4 號）觀之，系爭土地異動頻繁，戊○○及
    代書己○○受被告委託辦理所有權移轉登記後，竟背信將系
    爭土地先後移轉至渠等名下，再移轉給原告，並由原告起訴
    請求拆屋還地，其間應係通謀虛偽之買賣，圖謀不當利益。
    且查系爭土地據證人戊○○、己○○之證述，系爭桃園縣中
    壢市○○段第276 地號土地，是戊○○信託登記在己○○的
    名下，後來系爭土地賣給乙○○，後來因為乙○○沒有付清
    價款，只有給少部分的價金而已，跟乙○○的買賣已經解除
    ，因為乙○○他將土地拿去借錢設定抵押權，尚未塗銷，所
    以還沒有回復原狀等語，足證系爭土地之買賣契約已經解除
    ，原告負有回復原狀之義務。另證人戊○○亦提出清償協議
    書及暫收據，由清償協議書觀之，買賣標的包含桃園縣中壢
    市○○段第278-1 、276 、276 之8 、276 之9 等地號土地
    ，且約定未按時給付價金時，同意無條件解約。由暫收據觀
    之，原告已將系爭土地過戶文件交還，約定95年11月28日前
    未付清，則將系爭土地過戶還己○○。原告迄未給付價金，
    解除業已生效，原告負移轉所有權返還己○○之義務。
四、綜上，被告等均非無權占有。再由戊○○及己○○之證詞及
    所提證物，系爭土地之買賣契約已經解除，原告就訴訟標的
    之權利，已無保護之必要。為此，懇請鈞院鑒核，駁回原告
    之訴，以維權益。
參、證據：提出委託代建百寧別莊房屋合約書、桃園縣中壢市○○段第276 之6 地號土地登記謄本、76年度與96年度房屋稅
    繳款書、94年度及95年度地價稅繳款書、桃園縣中壢市○○
    段第276 之6 地號土地異動索引檔等資料影本各一份。並聲
    請傳訊證人戊○○及己○○。
    理 由
甲、程序部分：
    本件原告起訴時，原列甲○○、丙○○、丁○○三人為被告
    ，嗣於96年06月05日具狀撤回對於被告甲○○部分之起訴，
    並另追加被告庚○○。又被告丁○○、庚○○分別於96年02
    月12日、97年01月10日對原告提起反訴，嗣後，被告丁○○
    於96年04月20日言詞辯論時當庭撤回反訴、被告庚○○亦已
    於97年03月03日具狀撤回反訴。合先敘明。
乙、實體部分：
一、經查，本件坐落於桃園縣中壢市○○段第278-1 、276 、27
    6 之8 、276 之9 地號土地，係屬於原告所有，被告庚○○
    占有使用其中之第278-1 地號部分土地及第276 地號部分土
    地，並於第278-1 地號土地搭建如後附圖所示之B 部份面積
    5 平方公尺之遮雨棚及D 部分面積28.89 之RC建築物，及於
    第276 地號土地搭建B 部分面積50.58 平方RC建物。被告丁○○則占有使用第276-8 地號土地，並搭建如附圖所示之A
    部分面積67平方公尺之RC建物及B 部分面積13平方公尺之遮
    雨棚。被告丙○○則占有使用第276-9 地號土地，並搭建如
    附圖所示B 部分面積12平方公尺之遮雨棚及C 部分面積38平
    方公尺之RC建物。上情所述，為兩造不爭執之事實。
二、次按，民法第767 條規定：「所有人對於無權占有或侵奪其
    所有物者，得請求返還之。對於妨害其所有權者，得請求除
    去之。有妨害其所有權之虞者，得請求防止之。」，本件兩
    造主要爭點端在於被告丙○○、丁○○、庚○○三人是否係
    屬無權占有？原告是否得依據上述民法第767 條規定，請求
    被告拆除系爭地上物，並將土地返還原告？茲說明如下：
１、本件被告丙○○、丁○○、庚○○三人均否認渠等係無權占
    有使用系爭土地，辯稱渠等或配偶於68年07月05日與百寧建
    設股份有限公司簽訂「委託代建百寧別莊第二批房屋合約書
    」，委託百寧建設股份有限公司代建之房屋編號為D 型20棟
    、D 型21棟、X 型17棟之一、二樓建坪，各棟約35坪，位於
    桃園縣中壢市○○段第9-1 及9-2 地號土地上。當時土地所
    有權人即同意將系爭土地提供百寧建設股份有限公司建屋，
    否則，房屋不可能順利建築完成。被告因有上開契約存在，
    且早將房屋建築完成交付，更居住已逾24年之久，足以證明
    被告並非無權占有云云。惟查，被告渠等或配偶與百寧公司
    所簽定之委託代建房屋合約書，僅是委託代建房屋，並未包
    括土地（基地）之取得，且查該份契約書之內容，委託代建
    之房屋係位於桃園縣中壢市○○段9-1 及9-2 地號土地，而
    查，本件原告起訴所主張之土地係坐落於桃園縣中壢市○○
    段第278-1 、276 、276 之8 、276 之9 地號，依據原證一
    土地登記謄本，重測前為後寮段第8-116 地號 (指平寮段第
    276)及後寮段第7-87地號 (指平寮段第278-1)，與被告等所
    主張之契約無涉。又依所有權之絕對性，被告渠等或其配偶
    與第三人之債權契約亦不得對抗原告之所有權。因此，被告
    丙○○、丁○○、庚○○三人均未能證明其係有得占有使用
    系爭土地之合法權源存在，應認被告三人均係無權占有系爭
    土地。因此，原告基於土地所有權人之地位，依民法第767
    條之規定，請求被告庚○○應將坐落桃園縣中壢市○○段第
    278-1 地號如後附圖所示之B 部分面積5 平方公尺及D 部分
    面積28.89 平方公尺及坐落桃園縣中壢市○○段第276 地號
    土地之B 部分面積50.58 平方公尺部分土地；及被告丁○○
    應將坐落桃園縣中壢市○○段小段第276-8 地號如附圖所示
    之A 部分面積67平方公尺及B 部分面積13平方公尺部分土地
    ；暨被告丙○○應將坐落桃園縣中壢市○○段第276-9 地號
    如附圖所示B 部分面積12平方公尺及C 部分面積38平方公尺
    部分土地，返還予原告，於法核無不合，應予准許。
２、另查，被告庚○○辯稱：系爭土地係委由戊○○及代書己○○辦理過戶，且已辦妥所有權移轉登記（如被證2 號- 同地
    段276 之6 地號），並已依法繳交房屋及地價稅（如被證3
    號）。另由系爭土地之異動索引檔（被證4 號）觀之，系爭
    土地異動頻繁，戊○○及代書己○○受被告委託辦理所有權
    移轉登記後，竟背信將系爭土地先後移轉至渠等名下，再移
    轉給原告，並由原告起訴請求拆屋還地，其間應係通謀虛偽
    之買賣，圖謀不當利益等語。而查，本件經傳訊戊○○及代
    書己○○，據證人戊○○、己○○二人之證述，系爭桃園縣
    中壢市○○段第276 地號土地，是戊○○信託登記在己○○
    的名下，後來系爭土地賣給乙○○，因為乙○○沒有付清價
    款，只有給付少部分的價金而已，其與乙○○間的買賣契約
    已經解除，惟因乙○○他將土地拿去借錢設定抵押權，尚未
    塗銷，所以還沒有回復原狀等語，足證系爭土地之買賣契約
    已經解除，原告對於系爭土地負有回復原狀之義務。又查，
    證人戊○○亦提出清償協議書及暫收據，由清償協議書觀之
    ，原告當時買賣標的範圍包含桃園縣中壢市○○段第278-1
    、276 、276 之8 、276 之9 等地號土地，並約定未按時給
    付價金時，即同意無條件解約。本案據證人戊○○、己○○
    二人之上述證詞，系爭土地，因乙○○沒有付清價款，買賣
    契約已經解除，由暫收據觀之，原告乙○○亦已將系爭土地
    過戶文件交還，約定95年11月28日前未付清，則將系爭土地
    過戶返還己○○，嗣因原告未給付約定價金，買賣契約解除
    業已生效，從而，原告乙○○對於系爭土地即負有回復原狀
    之義務存在。惟按，原告訴請被告等人拆除系爭土地上建物
    ，則將會破壞土地上之原來形狀，屆時原告將無法履行回復
    原狀之義務，況按，系爭土地之買賣契約既業經解除生效，
    原告應負移轉土地所有權返還己○○之義務，殊無必要在於
    移轉系爭土地所有權返還給己○○之前，訴請被告拆除系爭
    土地上的房屋等地上建物，破壞土地上之原來形狀。又查，
    被告庚○○另辯稱系爭土地係委由戊○○及代書己○○辦理
    過戶，戊○○及代書己○○受被告委託辦理所有權移轉登記
    後，竟將系爭土地先後移轉至渠等名下，再移轉給原告，並
    由原告起訴請求拆屋還地等語，則如被告庚○○所述之上情
    屬實，戊○○及代書己○○必須另辦理完成系爭土地所有權
    移轉登記於被告庚○○名下，屆時被告庚○○自屬有權占有
    系爭土地。因此，原告訴請被告丙○○、丁○○、庚○○等
    三人拆除房屋等地上物，核此部分訴訟標的，已無權利保護
    必要，故原告此部分請求，不應准許，應予駁回之。
三、綜據上述，本件原告依民法第767 條規定，請求被告庚○○
    、丁○○、丙○○三人返還系爭土地部分，於法核無不合，
    應予准許。惟原告訴請被告丙○○、丁○○、庚○○三人應
    拆除房屋等地上物部分，已無權利保護必要，故原告此部分
    請求，不應准許，應予駁回之；又原告請求被告拆除房屋等
    地上物部分既業經駁回，則此部分所為假執行之聲請，亦已
    失所附麗，應併予駁回之。
四、本件原告勝訴部分，原告陳明願供擔保以代釋明，聲請宣告
    假執行，經核並無不合，爰酌定相當之擔保金額宣告之。惟
    被告亦陳明願供擔保，聲請免為假執行，亦合於法律規定，
    爰併諭知被告如於假執行程序實施前，以如主文所示之金額
    為原告預供擔保，得免為假執行。
五、本件兩造其餘主張陳述及攻擊防禦方法，核與本件判決結果
    不生影響，無一一審究必要，附此敘明。
丙、據上論結，本件原告之訴為一部有理由、一部無理由，依民
    事訴訟法第七十九條、第八十五條第一項但書、第三百九十
    條第二項、第三百九十二條，判決如主文。
中    華    民    國  九十七  年    十二  月    三十  日
                  民事第二庭法  官  呂仲玉
以上正本係照原本作成。
如對本判決上訴，須於判決送達後20日內向本院提出上訴狀。
中    華    民    國  九十七  年    十二  月    三十  日
                            書記官  賴柏仲


司法院資訊處製作；財團法人民間司法改革基金會備份。
